【裁判字號】    98,交上訴,72
【裁判日期】    990120
【裁判案由】    公共危險等
【裁判全文】
臺灣高等法院高雄分院刑事判決        98年度交上訴字第72號
上  訴  人  臺灣屏東地方法院檢察署檢察官
被      告  甲○○
選任辯護人  邱揚勝律師
上列上訴人因被告公共危險等案件，不服臺灣屏東地方法院97年
度交訴字第14號中華民國98年7 月28日第一審判決（起訴案號：
臺灣高雄地方法院檢察署96年度偵字第4517號），提起上訴，本
院判決如下：
    主  文
原判決撤銷。
甲○○犯業務過失致人於死罪，處有期徒刑壹年；又犯肇事致人
死亡逃逸罪，處有期徒刑捌月。應執行有期徒刑壹年陸月。
    事  實
一、甲○○係昇風車行之司機，平日以駕駛營業用貨運曳引車載
    運砂石為業，係從事駕駛業務之人。其於民國96年7 月10日
    凌晨某時許，駕駛車行所有靠行在昱寶通運股份有限公司之
    車牌號碼008-HJ號營業用貨運曳引車，經屏東縣枋山鄉省道
    台一線南向車道（下稱南向車道）由北往南行駛，欲至臺東
    縣載運砂石。迨於同日4 時31分許，途經屏東縣枋山鄉省道
    台一線加祿段南下443.3 公里處，適潘麗春騎乘車牌號碼CQ
    7-952 號重型機車，沿屏東縣枋山鄉省道台一線北向車道（
    下稱北向車道）由南往北行駛至前開路段時，因不明緣由擦
    撞中央分隔島，致身體摔落至南向車道上（機車仍倒在北向
    車道內側靠安全島處），惟僅受傷未達致死程度；詎被告原
    應注意車前狀況，隨時採取必要之安全措施，而依當時情形
    ，天氣晴朗，路面無缺陷亦無障礙物，又無不能注意之情事
    ，竟疏於注意即貿然前行，導致其曳引車左前車頭保險桿不
    慎撞擊因前開事故身處南向車道之潘麗春，繼而碾壓過潘麗
    春身體，致潘麗春因此受有顱骨骨折併腦組織外溢、左側上
    臂斷裂脫離、二側肋骨多處骨折、腹腔大面積撕裂傷併臟器
    脫去、右下肢骨折斷裂脫離、左側脛骨與腓骨開放性骨折等
    傷害而當場死亡。又被告肇事後，明知發生致人死亡之事故
    ，竟另行基於肇事逃逸之犯意，未停留現場處理或報警，即
    駕駛其曳引車逕行離去前往臺東。嗣為警接獲報案後，循線
    查知肇事者為甲○○。
二、案經潘麗春之母乙○○○訴由屏東縣警察局枋寮分局報請臺
    灣屏東地方法院檢察署檢察官偵查起訴。
    理  由
甲、程序部分：
一、按被告以外之人於審判外之言詞或書面陳述，除法律有規定
    者外，不得作為證據；又被告以外之人於審判外之陳述，雖
    不符刑事訴訟法第159 條之1 至第159 條之4 之規定，而經
    當事人於審判程序同意作為證據，法院審酌該言詞陳述或書
    面陳述作成時之情況，認為適當者，亦得為證據；當事人、
    代理人或辯護人於法院調查證據時，知有第159 條第1 項不
    得為證據之情形，而未於言詞辯論終結前聲明異議者，視為
    有前項之同意。刑事訴訟法第159 條第1 項、第159 條之5
    分別定有明文。經查，本判決所引用之各項證據資料，其屬
    於被告以外之人於審判外之言詞或書面陳述者，均據本院於
    調查證據程序逐一提示並告以要旨，檢察官、被告均知該等
    證據為被告以外之人之審判外陳述，雖不符前4 條之規定，
    檢察官、被告及辯護人於審判程序中均未曾聲明異議，並同
    意將之作為證據（見原審97年度交訴第14號卷第31、32頁、
    本院卷第45頁），本院復審酌該等言詞或書面陳述作成時之
    情況均屬正常，且與本案相關之待證事實具有關連性，認適
    當作為證據，依前開之規定，認上開陳述均具有證據能力，
    合先敘明。
二、至警卷、相驗卷、本院卷內之照片，均是以機械之方式所留
    存之影像，並非供述證據，無傳聞法則之適用，與待證事實
    具有相當之關聯性，且檢察官、被告及辯護人均不爭執將之
    作為證據使用(見本院卷第45頁)，自得作為本案證據。
乙、實體部分：
一、訊據被告對於其昇風車行之司機，平日以駕駛營業用貨運曳
    引車載運砂石為業，係從事駕駛業務之人。於民國96年7 月
    10日凌晨某時許，駕駛車行所有靠行在昱寶通運股份有限公
    司之車牌號碼008-HJ號營業用貨運曳引車，經屏東縣枋山鄉
    ○道台一線南向車道（下稱南向車道）由北往南行駛，欲至
    臺東縣載運砂石，當天有碾壓被害人，及肇事後未留在現場
    等情不諱，惟否認有業務過失致人於死及肇事逃逸之犯行，
    辯稱：伊認為伊不是第一個壓過去的人，至於伊沒有留在現
    場，是伊之疏忽，因為伊壓過去的時候，伊以為是壓到輪胎
    皮或是其他東西，但當時伊有回頭看卻沒有看到東西，伊車
    沒有蓋帆布未載貨，伊無業務過失致人於死與肇事遺棄之犯
    行云云。
二、經查
( 一)被告雖自承於96年7 月10日凌晨時分行經本件案發路段，
    且所駕曳引車於查獲後經送檢結果，確實驗出與被害人DNA
    型別相符之大量血跡噴濺痕等情，有內政部警政署刑事警察
    局96年8 月16日刑醫字第0960117294號鑑驗書、屏東縣政府
    警察局96年8 月31日屏警鑑字第0960040410號函覆勘查報告
    各1 份可稽（見偵卷第50、48-60 頁），而被告對於有於上
    開時間及案發路段碾壓被害人潘麗香之情亦供承不諱，至堪
    認定。
( 二)證人楊政欽於警訊及偵查中證稱：伊於96年7 月10日4 時
    許，在距離案發地點約150 至180 公尺之中油加祿加油站工
    作，是伊打110 報案，那段時間沒有其他車子來加油，所以
    伊在加油站旁之檳榔攤坐和同事聊天，期間只有聽見異樣「
    啵」的聲音，像車輛碾壓過東西，但是伊不知道發生什麼事
    情，伊也沒有過去看，不到30秒就一輛砂石車開過去，伊只
    看到車頭是綠色的，前後只有該輛砂石車經過，該車有載貨
    ，用帆布蓋住，後來過了大約10分鐘，才有另一部卡車司機
    來說前方發生車禍，伊因而儘速報警，時間約在同日4 時40
    分許等語（見相卷第14頁以下、偵卷第70-7 2頁）。而被告
    所駕駛之車牌號碼008-HJ號營業用貨運曳引車其車頭確係綠
    色，此有照片四張可按( 見偵卷第51頁) ，又依相驗卷第90
    頁之照片觀之，其車子上亦有捲起之帆布可按，夜間乍見，
    有誤為載貨蓋上帆布之可能。再參之被告確實於96年7 月10
    日凌晨4 時30分左右，駕駛上開營業用貨運曳引車經過屏東
    縣枋山鄉省道台一線加祿段等情，亦據其警訊供認不諱( 見
    警卷第2 頁) ，及案發路段碾壓被害人潘麗香之情亦供承不
    諱，足見被告確係該肇車後駛離之車輛，亦尚堪認定。
( 三)依 交通事故現場圖及現場照片顯示，北向車道並無其他車
    輛事故撞擊跡證，而機車係被害人潘麗春飛越過分隔島後，
    繼續往前滑行，嗣動力不足而倒靠於北向車道分隔島上，且
    僅有機車左側車身與分隔島之刮地痕，以及機車左側車身有
    磨損之痕跡，此外機車並無重大毀損，此有照片可按( 見相
    驗卷第34、35頁) ，亦無因撞擊之反作用力而導致於北向車
    道上，足見當時機車並非遭外力強勁撞擊，故被害人並無可
    能在北向車道因撞車意外致死甚明。況依現場照片顯示，事
    故地點中央分隔島高度僅至大腿，尚未及於一般成人之臀部
    ，且寬度甚窄，容易跨越，而被害人摔落時撞斷之反光鏡又
    係甚為微小之反光鏡，並且材質容易脆裂( 見相驗卷第23頁
    ) ，實難認定被害人當時之摔落情形必然撞擊力道強大，及
    摔落當時當場於南向車道死亡之事實。
( 四) 又被害人平時所持用和信電訊股份有限公司門號00000000
    00號行動電話，於案發前之96年7 月10日4 時31分仍有通聯
    記錄，乃撥號112 緊急電話，經系統轉接至屏東縣消防局，
    惟接通後並無任何答話內容乙節，有證人即被害人舅舅陳仁
    潔證述被害人平時持用上開門號等情，上開門號案發前之通
    聯記錄查詢結果、屏東縣消防局96年12月11日屏消指字第
    0960009808號函、和信電訊股份有限公司96年12月25日和信
     (企營) 字第09621200697 號函等件在卷可查（見偵卷第
    27-29 、75、80-81 、85頁）。再依交通事故現場圖及現場
    相驗卷第26頁照片以觀，被害人之手機是在南向車道，更益
    徵被害人當時尚生存時而在南向車道遭人碾壓，應無疑義。
( 五)依屏東縣政府警察局勘查報告所示：被告所駕曳引車之左
    前車頭保險桿斷落在案發現場，為警依此循線查獲被告時，
    發覺被告業將保險桿斷裂部分以黑色噴漆遮掩等節（見偵卷
    第48-60 頁），又案發後為警據報前往處理時，現場係呈現
    南向車道散佈被害人屍塊、血跡，蔓延擴散數十餘公尺之範
    圍，有道路交通事故現場圖、現場照片、相驗筆錄與相驗屍
    體証明書，屏東縣政府警察局屏東分局疑似道路交通事故肇
    事逃逸追查表等件在卷可按（見相卷第7 、16、20-36 、42
    、51頁），再參之與當時除被告之車輛外，並無其他車子經
    過以觀，則被告有本件肇事之情，應無疑義。
( 六)又現場雖遺留有兩道明顯煞車痕，經警採證丈量結果，其
    內輪輪距為135 公分，核與被告曳引車母車之後一排內輪距
    為175 公分、後二排內輪距為125 公分、子車之內輪距為
    125 公分，均未見相符，此有道路交通事故照片所示丈量採
    證結果附卷可稽（見相卷第85-91 頁），然被告當時並無煞
    車，該煞車痕並非被告之車輛所留，業據被告供承在案( 見
    偵卷第7 頁) 。是上開煞車痕並非被告所留，亦堪認定，然
    此並非排除被告有本件肇事之犯行。
( 七)另活與死人之血液同樣處於密閉體腔內，差別僅在於活人
    之血液乃流動狀態，死人則否，故遭到強力碾壓擠破身體後
    之血液爆裂噴射，雖然活人可能造成之噴濺稍強，但此強度
    尚未達可資判斷之程度，故無從以血跡噴濺痕判斷受碾壓之
    人體究為活體或死體等節，固有法務部法醫研究所98 年5月
    15日法醫理字第0980002 00 6號函覆鑑定研判結果附卷可稽
    （見原審卷第111-114 頁）。然如前所述，被害人平時所持
    用和信電訊股份有限公司門號0000000000號行動電話，於案
    發前之96年7 月10日4 時31分仍有通聯記錄，乃撥號112 緊
    急電話，則被害人在遭被告碾壓之前，應係尚生存，否則焉
    有撥號112 緊急電話之理。
( 八) 再依被害人身高約一百七十公分，體型肥胖( 見相驗卷第
    53頁反面) 、肇事車輛之車損狀況及血跡噴濺痕位置所示，
    被害人並非突然出現在被告所駕駛之曳引車之正前方，及參
    酌被告自承當時係開遠燈，能見度大約30公尺，可以看到30
    公尺遠等語( 見原審卷第30頁反面、本院卷第104 頁) ，則
    被告對於車輛前方身高約一百七十公分體格肥胖之被害人，
    自不可能無法看到，再佐以被告已察覺駕駛座輪胎輾壓過物
    品一情，是被告明知駕駛車輛於左前車頭保險桿處撞擊被害
    人後，繼續輾壓過被害人之事實，應可認定。加以被告於案
    發當日即對斷落之左前保險桿處為噴漆動作，顯見被告對於
    撞擊死者乙事早已知曉，並明知肇事而逃逸，事後再藉由噴
    漆，意圖湮滅罪證甚明。從而，被告所辯，無非卸責之詞，
    顯與事實不符，不足採信。
( 九)按汽車行駛時，駕駛人應注意車前狀況，並隨時採取必要
    之安全措施，道路交通安全規則第94條第3 項定有明文。再
    依卷附道路交通事故現場圖及道路交通事故調查報告表(一
     )（見偵卷第7 、8 頁）所示，肇事路段，天氣晴朗，路面
    無缺陷亦無障礙物，被告又自陳當時係開遠燈，則對於所駕
    駛之曳引車之正前方被害人，不論係「站立」或「捲曲」或
    「側躺」之姿態，以常情判斷，理應也能見到，惟其卻未看
    到任何東西( 見警卷第3 頁、本院卷第104 頁) ，足見其有
    應注意能注意而未注意車前狀況，致碾壓被害人死亡，其自
    有過失，且其過失與被害人之死亡間具有相當因果關係，自
    應就被害人之死亡負刑事責任。雖被害人因意外於夜間摔落
    車道上，就本案肇事與有責任，但被告之過失仍不能辭免，
    又被告之車輛輾壓被害人後，發出爆裂之巨響，連在150 至
    180 公尺外之加油站員工均能聽聞，被告為駕車之人，不可
    能不知情，而被告亦於原審中供述：有感覺壓到東西等語（
    見原審卷第30頁反面) ，則被告對於當時有肇事之情，理應
    有所悉，卻未停車察看，仍駛車離去，其亦有肇事逃逸之故
    意無疑，亦堪認定。
( 十)綜上所述，足見被告上開所辯，顯係卸責之詞，不足採信
    。本件被告有本件過失致死及肇事致人死亡逃逸事證明確，
    該部分犯行亦堪認定。
三、按刑法第276 條第2 項所謂之業務，係指以反覆同種類之行
    為為目的之社會活動而言（最高法院69年臺上字第4047號判
    例意旨參照）。查被告駕駛營業用貨運曳引車載運砂石為業
    ，業據其於警訊及本院自承在卷（見警卷第2 頁及本院卷第
    41頁）則駕駛上開貨運曳引車即屬被告個人基於其社會地位
    繼續反覆執行之事務無訛，是核被告所為，乃係犯刑法第27
    6 條第2 項之業務過失致人於死罪、刑法第185 條之4 之肇
    事致人死亡逃逸罪。被告所犯上開業務過失致人於死及肇事
    致人死亡逃逸2 罪間，犯意各別，且罪名互殊，應予分論併
    罰。
四、原審未予詳察，徒以(1)被害人因不明緣由造成撞車意外，且
    該次衝擊力道猛烈，被害人又未能安全保護頭部，是其遭蒙
    此一鉅大衝撞後，是否已身受致命重創？非無可能。本件至
    多僅能認定「被告有碾壓過被害人」，尚無從證明其碾壓者
    究係「仍生存」或「已死亡」之被害人。(2)被害人雖於96年
    7 月10日4 時31分仍有使用行動電話之記錄，惟其顯有可能
    係「在北向車道行駛中便已出於不詳動機而撥打112 緊急電
    話」。(3)無從遽憑證人楊政欽所證內容，斷認當時急馳而過
    之疑似曳引車即係肇事駛離之被告。(4)由案發地點之現場跡
    痕以觀，被告是否確為本件肇事者？當有合理之懷疑。(5)被
    告雖無法合理交代保險桿斷裂緣由及何需急於噴漆遮掩，其
    故為何當有數端，殊無理由在欠缺其他積極證據佐證下，僅
    因被告辯解含糊，即據此入人於罪。公訴人既無法排除被害
    人於案發時業已死亡之可能性，自無從徒憑被告答辯未周，
    即逕為對其不利之認定等情。而為被告無罪之諭知，自有不
    當。檢察官上訴意旨指摘原判決為無罪之諭知係不當，為有
    理由，應予撤銷改判。審酌被告疏忽駕車肇事致被害人死亡
    ，侵害他人生命法益而無法回復，造成被害人家屬喪親之痛
    ，卻迄未與被害人家屬達成和解以賠償渠等損失，且肇事後
    為逃避責任竟加以逃逸，事後否認犯罪，過失程度及其犯罪
    之動機、目的、手段、對社會所生危害等一切情狀，分別量
    處如主文所示之刑，並定其應執行刑。
據上論結，應依刑事訴訟法第369 條第1 項前段、第364 條、第
299 條第1 項前段，刑法第185 條之4 、第276 條第2 項、第51
條第5款、刑法施行法第1 條之1 ，判決如主文。
本案經檢察官姜麗儒到庭執行職務。
中    華    民    國    99    年    1     月    20    日
                 刑事第九庭     審判長法  官  莊秋桃
                                      法  官  謝宏宗
                                      法  官  田平安
以上正本與原本無異。
__如不服本判決，應於判決送達後10日內向本院提出上訴狀，其
未敘述理由者，並應於提出上訴狀後10日內向本院補提上訴理由
狀（應附繕本）。
中    華    民    國    99    年    1     月    20    日
                                  書  記  官  張宗芳
附錄本件判決論罪科刑法條：
刑法第185 條之4
  駕駛動力交通工具肇事，致人死傷而逃逸者，處6 月以上5 年
  以下有期徒刑。
刑法第276 條
  因過失致人於死者，處2 年以下有期徒刑、拘役或2 千元以下
  罰金。
  從事業務之人，因業務上之過失犯前項之罪者，處5 年以下有
  期徒刑或拘役，得併科3 千元以下罰金。

司法院資訊處製作；財團法人民間司法改革基金會備份。
